臺灣高等法院民事裁定
110年度家抗字第10號
抗  告  人  袁啟明  
上列抗告人因與相對人莊祥林間確認婚姻關係不存在等事件，對
於中華民國109年12月18日臺灣新北地方法院109年度婚字第20號
裁定提起抗告，本院裁定如下： 
    主  文
原裁定關於訴訟標的價額核定部分廢棄，應由臺灣新北地方法院
更為裁定。
    理  由
一、抗告人意旨略以：伊僅就原法院駁回確認被繼承人袁嘉琪與
    相對人間婚姻無效（下稱確認婚姻無效）部分提起上訴，至
    原審其餘請求確認相對人對於袁嘉琪之繼承權不存在（下稱
    確認繼承權不存在）部分則未上訴，無須繳納此部分裁判費
    ，請求廢棄原判決等語。
二、按訴訟標的之價額，由法院核定。核定訴訟標的之價額，以
    起訴時之交易價額為準，無交易價額者，以原告就訴訟標的
    所有之利益為準。民事訴訟法第77條之1第1項、第2項分別
    定有明文。又計算上訴人之上訴利益，準用關於計算訴訟標
    的價額之規定，同法第466條第4項亦有明文。再依同法441
    條第1項第3款規定，提起上訴，應以上訴狀表明對於第一審
    判決不服之程度，及應如何廢棄或變更之聲明。且當事人訴
    之聲明不明確時，審判長當負有行使闡明權之義務。上開規
    定，依家事事件法第51條規定，於家事訴訟事件準用之。
三、經查，抗告人於原法院起訴主張其女袁嘉琪（民國108年8月
    2日死亡）與相對人於108年2月12日結婚，伊為袁嘉琪之父
    ，其等結婚違反民法第982條之規定，依同法第988條第1項
    之規定應為無效，請求判決確認婚姻無效及相對人對其繼承
    權不存在，經原法院判決駁回其訴，抗告人提起上訴等情，
    經本院核閱原法院109年度婚字第20號卷宗無訛。次查，抗
    告人於該上訴聲明固記載：「一、原判決廢棄。二、上開廢
    棄部分請求被上訴人在第一審之訴。」，然其上訴理由僅對
    於確認婚姻無效部分表明不服並聲請調查證據，關於確認繼
    承權部分則隻字未提（見本院卷第17至24頁）。且抗告人收
    受原裁定後提抗告狀亦表明其僅就婚姻無效部分上訴（見本
    院卷第10、29頁）。爰審酌抗告人並未委任訴訟代理人，其
    就上訴狀應如何表明不服之程度及應如何廢棄或變更之聲明
    ，未必知悉。依首揭說明，非經原法院行使闡明權，令其就
    聲明為適當之敘明或補充，實無從估算核定其就本件訴訟標
    的得受之利益。原法院就上開事項未予闡明並命抗告人敘明
    或補充，即逕予核定本件訴訟標的價額，自非妥適。從而，
    抗告意旨指摘原裁定關於核定訴訟標的價額部分為不當，核
    屬有據，爰由本院將原裁定該部分廢棄，發回原法院另為適
    法之處理。又原裁定關於核定訴訟標的價額部分既經本院廢
    棄，則關於命補繳裁判費部分即失所附麗，原法院應依重新
    核定之訴訟標的價額計算第一審裁判費，另裁定命抗告人補
    繳，附此敘明。 
四、據上論結，本件抗告為有理由，爰裁定如主文。
中　　華　　民　　國　　110 　年　　2 　　月　　3 　　日
                    家事法庭
                        審判長法  官  賴劍毅
                              法  官  楊雅清
                              法  官  洪純莉
正本係照原本作成。
本裁定除以適用法規顯有錯誤為理由外，不得再抗告。如提起再
抗告，應於收受送達後10日內委任律師為代理人向本院提出再抗
告狀。並繳納再抗告費新臺幣１千元。
中　　華　　民　　國　　110 　年　　2 　　月　　3 　　日
                              書記官  魏汝萍